臺灣桃園地方法院刑事判決　　　　　　　 93年度易字第995號
公　訴　人　臺灣桃園地方法院檢察署檢察官
被　　　告　丙○○　男　29歲.
輔　佐　人　丁○○　男　44歲.
指定辯護人　本院公設辯護人　乙○○
上列被告因竊盜案件，經檢察官提起公訴（93年度偵字第11369
號），本院判決如下：
    主  文
丙○○無罪。
    理  由
一、公訴意旨略以：被告丙○○於民國93年7 月5 日凌晨1 時許
    ，在桃園縣平鎮市○○路與南豐路口，見甲○○所有之車牌
    號碼ISR-060 號重型機車停放該處且鑰匙未取下，其竟意圖
    為自己不法之所有，以鑰匙發動該機車並騎至桃園縣平鎮市
    ○○街7 巷內之停車場停放，而竊取前開機車得逞。其後丙
    ○○復承前揭犯意，又於同日凌晨1 時40分許，在桃園縣平
    鎮市○○路494 巷12號前，以徒手竊取張美金所有置放於車
    牌號碼KE-5827 號自用小貨車上之1 箱西瓜，得手後將之搬
    運至前開停車場內，適有路人鍾易廷經過該停車場發覺丙○
    ○行止有異，乃報警至現場處理，始查悉上情。因認被告丙
    ○○涉有刑法第320 條第1 項竊盜罪嫌云云。
二、按心神喪失人之行為，不罰；又不能證明被告犯罪或其行為
    不罰者，應諭知無罪之判決，刑法第19條第1 項、刑事訴訟
    法第301 條第1 項分別定有明文。次按，刑法上之心神喪失
    與精神耗弱，應依行為時精神障礙程度之強弱而定，如行為
    時之精神，對於外界事務全然缺乏知覺理會及判斷作用，而
    無自由決定意思之能力者，為心神喪失；且刑法上所謂心神
    喪失人，非以其心神喪失狀態毫無間斷為必要，如果行為時
    確在心神喪失之中，即令其在事前、事後偶回常態，仍不得
    謂非心神喪失人；而是否心神喪失，乃屬醫學上精神病科之
    專門學問，應由專門精神病醫學研究之人予以診查鑑定，方
    足斷定，此分據最高法院26年渝上字第237 號、24年上字第
    2844號、47年臺上字第1253號判例闡釋意旨在案。
三、公訴人認被告丙○○涉有上揭竊盜之犯行，無非以被告警詢
    中之自白、證人鍾易廷、被害人甲○○、張美金之指述、贓
    物認領保管單2 紙及現場照片4 幀為其主要論據。經查：
  (一)被告於警詢過程講話反反覆覆，說話不連貫，且多有答非所
    問之情，有本院勘驗警詢錄音帶之勘驗筆錄在卷可稽，而被
    告於本院94年1 月3 日訊問時，亦有不知所云之狀況，顯然
    精神狀態有異。又前開警詢筆錄經本院勘驗結果，上載被告
    就竊盜犯行之敘述，並未按被告之陳述而為記錄，多有杜撰
    之情，足認被告於警詢中並未自白犯罪，情形如下：
  １就警詢被告有無竊取重機車及西瓜乙節（見偵查卷第6 頁）
    ，被告自始至終均稱沒有。至於筆錄中所描述被告竊取重機
    車及西瓜之過程，乃係員警以提示性的方式問被告，即員警
    將情節一句句說出來詢問，惟被告則一直說沒有，故該部分
    警詢筆錄內容顯與被告所陳述不符。
  ２就警詢被告為何要竊取重機車乙節（見偵查卷第7 頁第1 、
    2 行），被告係回答：「買雞排，阿媽要。」顯見被告並無
    如警詢筆錄記載之回答，亦未說出如何竊取、竊取後之用途
    及以何方式竊取，甚至員警詢問被告是否看見機車鑰匙插在
    機車上故將機車騎走云云，被告亦回答沒有，故該部分警詢
    筆錄內容與被告所陳述者不符。
  ３就警詢被告竊取該車時有無共犯乙節（見偵查卷第7 頁），
    被告先回答說沒有，其後員警方再次確認是否只有被告1 個
    人騎時，被告則說：「嗯。」故該部分警詢筆錄內容與被告
    所陳述者不符。
  ４就警詢所查獲之重機車ISR-060 是否被告所竊騎乙節（見偵
    查卷第7 頁），被告答：「沒有。」故該部分警詢筆錄內容
    與被告所陳述者不符。
  ５就警詢被告如何搬西瓜乙節（見偵查卷第7 頁），被告答：
    「沒有。」員警再問搬西瓜做什麼時，被告則回答：「西瓜
    那是…阿姨啊！」其後員警便把竊取情節描述出來，被告仍
    說：「沒有。」故該部分警詢筆錄內容亦與被告所陳述者不
    符。
  ６就警詢被告是否認識摩托車車主乙節（見偵查卷第7 頁），
    被告答：「還沒，沒有。」就警詢被告是否認識賣西瓜者乙
    節，被告則回答：「喔！阿姨喔！」員警問：「怎麼是阿姨
    勒？」被告僅發出笑聲，故該部分警詢筆錄內容亦與被告所
    陳述者不符（即被告均無回答：「我都有看過。」）。
  (二)按心神喪失人之行為，不罰，刑法第19條第1 項定有明文，
    立法目的係就心神喪失或精神耗弱之人，因其主觀上欠缺對
    自己行為之控制能力，刑事政策上自不應令其具有負擔刑罰
    上罪責之能力（即「罪責能力」或「責任能力」）。蓋以我
    國刑法採「行為人刑法」（即不僅非難行為本身之惡性，亦
    非難行為人之主觀惡性）為理論基礎，縱其行為該當於刑法
    上犯罪之構成要件（包括「客觀要素」及「主觀要素」），
    復無其他阻卻違法事由使其行為不具違法性，亦不得要求其
    對自己行為負擔完全責任，而必須以明文規定減輕或免除其
    刑事責任，此係因心神喪失或精神耗弱之人欠缺自我行為控
    制能力，其主觀上惡性顯較一般人為輕（甚至完全無主觀上
    惡性）。是所謂心神喪失係指行為人行為時對於外界事務全
    然缺乏理解及判斷作用，而無自由決定意思之能力。本院依
    職權函請行政院退除役官兵輔導委員會桃園榮民醫院對於被
    告進行精神鑑定，經該院綜合資料研判：「經系列病史的探
    究，理學檢查，精神狀態檢查，顯示個案為重度智能不足。
    臨床心理測驗顯示個案的個位數加減無法答對，無法自行判
    斷是非對錯，定向感障礙，僅能認得很熟悉的人、時、地。
    口語的表達與理解呈現答非所問，無法切題，理解力障礙，
    可知個案的功能有明顯退化的情形，無法對各項事物做精確
    的判斷與處理，應已達『重度心智遲滯』之程度，並已缺乏
    行為判斷能力。分析個案卷宗，得知個案無法辨識是非，常
    順手牽羊，只要想要的東西，別人沒有看到，就會撿回家。
    綜合以上所得，可知本案件是個案在判斷力差，無法辨明是
    非，『心神喪失』的情況下，所犯的案件。」此有該院94年
    2 月2 日桃醫醫字第0940000738號函附之司法精神鑑定報告
    書1 份在卷可稽。查精神鑑定屬專門科學領域，上開鑑定報
    告既由具備該項知識並有精神病患診療之實務經驗之專業人
    士為之，其透過被告本人、被告兄長之訪談、參閱本案卷宗
    及其對被告進行臨床診斷所做成之鑑定意見，自有相當程度
    之憑信性及鑑別力。
四、本院參酌被告之犯罪情狀、被查獲之情形、被告之病史、其
    所為供述及上開專門機構之精神鑑定結果等情，認被告於為
    上開行為時之精神狀態，對外界事務已全然缺乏知覺理會及
    判斷作用，而無自由決定意思之能力，應已陷於心神喪失無
    疑。從而依照前揭法律規定，其行為應屬不罰，自應為無罪
    判決之諭知。
五、末按，依上開鑑定報告書所載：被告為先天性蒙古症，有精
    神症狀，僅能認得很熟悉的人等語，且經本院電詢本件鑑定
    人韋海浪醫師，被告之症狀依目前醫學環境無法治癒，有本
    院電話紀錄1 紙足憑（見本院卷第53頁），顯見即便對被告
    施以治療亦無治癒之可能，是本院認被告並無依刑法第87條
    規定而令其入相當處所施以監護之必要，附此敘明。
六、被告經合法傳喚無正當理由不到庭，本院認為本件應為無罪
    之判決，爰不待其陳述逕行判決，一併說明。
據上論斷，應依刑事訴訟法第306 條、第301 條第1 項，判決如
主文。
本案經檢察官陳美華到庭執行職務。
中　　華　　民　　國　　94　　年　　2 　　月　　25　　日
                  刑事第二庭審判長法　官　徐培元
                                  法  官  陳心婷
                                  法  官  鄭吉雄
以上正本證明與原本無異。
如不服本判決，應於送達後10日內，向本院提出上訴狀（應附繕
本），上訴於臺灣高等法院。
                                  書記官  陳慧玲
中　　華　　民　　國　　94　　年　　2 　　月　　25　　日
